【裁判字號】    88,訴,478
【裁判日期】    890113
【裁判案由】    貪污治罪條例等
【裁判全文】
臺灣臺南地方法院刑事判決                          八十八年度訴字第四七八號
    公  訴  人  臺灣台南地方法院檢察署檢察官
    被      告  乙○○
    選任辯護人  陳昭雄
右列被告因貪污治罪條例等案件，經檢察官提起公訴 (八十八年度偵字第一六二八號
)，本院判決如左：
    主  文
乙○○連續行使公務員明知為不實之事項，而登載於職務上所掌之公文書，足以生損
害於他人，處有期徒刑貳年，緩刑伍年。
    事  實
一、乙○○於民國七十九年七月間起，至八十七年七月間止，擔任台南縣關廟鄉新光
    村村長，為依據法令從事公務之人員，因村辦公室經費不足，為圖增加經費，以
    辦好各項活動，竟基於概括之犯意，明知村民丁○○清理新光村環境衛生，均屬
    義務性並未受雇於該村辦公室之派任工作及領取工資，連續於八十四年一月四日
    起至同年月一月七日止，八十五年一月二十四日起至一月二十六日止、八十五年
    五月二十一日起，至五月二十七日止、八十六年一月十七日起，至一月二十九日
    止，共計四次，指使不知情之村幹事丙○○以丁○○名義虛報工時及工作，登載
    於職務上所掌之工資付款清單、工人點檢簿、領款委託書等公文書上，並持向關
    廟鄉公所報領工資，致使鄉公所承辦人員依序分別交付工資新台幣（下同）四千
    元、三千七百五十元、一萬四千元、二萬五千元，合計四萬六千七百五十元，並
    使關廟鄉公所之人員，登載於職務上所掌之薪資所得扣繳分戶登記簿、支出傳票
    、關廟鄉公所費用動支請示單等公文書上，嗣乙○○為僱工清理村內環境衛生、
    購買除草劑、召開村民大會購買茶水點心等事，而花用殆盡，而足生月華遭稅捐
    稽徵機關課稅之損害及台南縣關廟公所關於會計項目之正確性。
二、案經法務部調查局台南縣調查站報請臺灣台南地方法院檢察署檢察官偵查起訴。
    理  由
一、訊據被告乙○○就自七十九年七月間起，至八十七年七月間止，擔任台南縣關廟
    鄉新光村村長及連續自八十四年一月四日起至同年月七日止、八十五年一月二十
    四日起，至一月二十六日止、八十五年五月二十一日起，至五月二十七日止、八
    十六年一月十七日起，至一月二十九日止，四次指使不知情之村幹事丙○○以丁○○名義虛報工時，登載於職務上所掌之工資付款清單、工人點檢簿、領款委託
    書等公文書上，並持向關廟鄉公所報領工資，致使鄉公所承辦人員交付工資四萬
    六千七百五十元，嗣為僱工清理村內環境衛生、購買除草劑、召開村民大會購買
    茶水點心等事，而花用殆盡一節，坦承不諱，核與證人丁○○、丙○○證述情節
    大致相符，並分別有八十四年一月四日至一月七日之工資付款清單、工人點檢簿
    各一紙；八十五年一月二十四日至一月二十六日之工資付款清單、工人點檢簿、
    委託書各一紙、八十五年五月二十一日至五月二十七日之工資付款清單、工人點
    檢簿、委託書各一紙及八十六年一月十七日至同年月二十九日止之工資付款清單
    、工人點檢簿各一紙在卷可稽。又上開工人點檢簿、工資付款清單等文件，為申
    請經費所必需填具，其製作、填具及掌管，一般雖為村幹事負責處理，惟需村長
    之授意及簽核，為被告職務上所掌之文書，要無疑問，且據台南縣關廟鄉鄉公所
    八十八年十二月十四日八八關所民字第一三六六六號一紙在卷可參，另據證人關
    廟鄉主計主任甲○○到庭證稱屬實。再被告以上開不實之工資付款清單、工人點
    檢簿、委託書向關廟鄉公所申請經費，而使關廟鄉公所之人員，登載於職務上所
    掌之薪資所得扣繳分戶登記簿、支出傳票、關廟鄉公所費用動支請示單並共交付
    四萬六千七百五十元等情，亦有卷附八十八年五月十一日八八關所民字第四三二
    八號函及該函所附八十五年六月十日支字第一八一一號支出傳票及附件五張、八
    十五年四月二十四日支字第一四五八號支出傳票及附件四張、八十五年十二月十
    日支字第九三八號支出傳票及附件五張、八十六年二月三日支字第一三三四號支
    出傳票及附件六張、八十五年二月二日支字第一０四七號支出傳票及附件五張存
    卷供參，是被告自白核與事實相符，本件事證明確，被告犯行洵堪認定。
二、核被告身為公務員明知為不實之事項，而登載於職務上所掌之公文書，並持之向
    關廟鄉公所申請經費，另使關廟鄉公所之公務員將不實之事項登載於職務上所掌
    之公文書，核其所為係犯刑法第二百十六條、第二百十三條之行使公務員明知為
    不實之事項罪及同法第二百十四條之使公務員登載不實罪。被告指使不知情之村
    幹事丙○○以丁○○名義虛報工時，登載於職務上所掌之公文書上，為間接正犯
    。又被告四次公務員登載不實事項之行為，均應分別為嗣後各該行使之行為所吸
    收，不另成罪。被告前後四次行使公務員明知為不實之事項，而登載於職務上所
    掌之公書犯行及使公務員登載不實犯行，均時間緊接，犯罪基本構成要件相同，
    顯均係分別基於概括之犯意反覆為之，應依連續犯之規定各論以一罪。再被告所
    犯公務員明知為不實之事項，而登載於職務上所掌之公書及使公務員將不實之事
    項登載於職務上所掌之公文書罪二罪間，有方法結果之牽連關係，為牽連犯，應
    依刑法第五十五條之規定從一重之行使公務員明知為不實之事項，而登載於職務
    上所掌之公書罪。另查被告八十四年一月四日起至同年月一月七日止之行使公務
    員明知為不實之事項，而登載於職務上所掌之公書犯行及所犯上開使公務員登載
    不實犯行，雖均未據檢察官起訴，惟與起訴之公務員明知為不實之事項，而登載
    於職務上所掌之公文書罪，依序分別有連續犯及牽連犯之裁判上一罪關係，本院
    自得併予審理，附此敘明。爰審酌被告犯罪之動機係為求取村中經費非為私益、
    手段、所生危害尚輕、犯罪後態度良好等一切情狀，量處如主文所示之刑，以資
    懲儆。又被告前未曾受有期徒刑以上刑之宣告，有本院被告全國前案紀錄表在卷
    可憑，其經此教訓後，應知所警惕，信無再犯之虞，本院因認所宣告之刑以暫不
    執行為適當，併諭知緩刑五年，以勵自新。
三、公訴意旨另略以被告擔任台南縣關廟鄉新光村村長，為依據法令從事公務之人員
    ，為圖增加村辦公室經費，向關廟鄉公所前後多次以村民丁○○之名義詐領經費
    等情，因認被告另涉有貪污治罪條例第五條第二款之罪嫌。訊據被告則堅決否認
    有上開犯嫌，並以其將所領得之經費嗣後均用於村內公共事務上，並未納入私囊
    等語置辯。按貪污治罪條例第五條第二款之利用職務上之機會詐取財物罪，除利
    用職務上之機會詐取財物外，行為人更須具有「意圖為自己或第三人不法之所有
    」始稱相當。查被告將上開以丁○○之名義所領得之經費，確用於村內之公共事
    務，此業據證人丙○○於檢察官偵查及本院審理中分別證稱：被告將錢交其保管
    ，做為以後環境之清潔費用（偵查卷第八頁、本院八十八年四月三十日審理筆錄
    ），另據證人即販售農藥之劉坤寧證稱：被告確有向其購用農藥，以為新光村環
    境除草之用，另有購買農藥之收據兩紙附卷可稽，足證被告所辯並無意圖為自己
    不法所有之犯意一節，尚堪採信，是被告所為即與涉有貪污治罪條例第五條第二
    款之構成要件未符，自難以該罪律之，此外復查無其他積極證據足資證明被告有
    右述貪污犯行，揆諸首開說明，犯罪尚屬不能證明，原應為無罪之諭知，因公訴
    人認此與前揭論罪之公務員明知為不實之事項，而登載於職務上所掌之公文書部
    分為牽連犯，屬裁判上一罪之同一案件，爰不另為無罪之諭知，附此敘明。
據上論斷，應依刑事訴訟法第二百九十九條第一項前段、刑法第五十六條、第二百十
三條、第二百十六條、第二百十四條、第五十五條、第七十四條第一款，罰金罰鍰提
高標條例第一條前段，判決如主文。
本案經檢察官簡光昌到庭執行職務。
中    華    民    國  八十八      年      一      月      十三      日
                                  臺灣臺南地方法院刑事第二庭
                                    法  官   鄧 希 賢
右正本證明與原本無異。
如不服本判決，應於判決送達後十日內，向本院提出上訴狀。
                                    書記官   陳 美 蓉
中    華    民    國      八十八      年      一      月      十三      日


司法院資訊處製作；財團法人民間司法改革基金會備份。
